【裁判字號】    92,上易,630
【裁判日期】    920509
【裁判案由】    詐欺
【裁判全文】
臺灣高等法院刑事判決                            九十二年度上易字第六三０號
    上  訴  人  臺灣板橋地方法院檢察署檢察官
    被      告  甲○○
右上訴人因被告詐欺案件，不服臺灣板橋地方法院九十年度易字第三七二四號，中華
民國九十二年一月二十日第一審判決（起訴案號：臺灣板橋地方法院檢察署八十九年
度偵字第七二二０號），提起上訴，本院判決如左：
    主  文
上訴駁回。
    理  由
一、公訴意旨略以：（一）、被告甲○○與陳添富基於共同意圖為自己不法所有之概
    括犯意連絡，先於民國（下同）八十二年九月間，由陳添富佯稱「陳金福」，並
    自稱係長慶水泥股份有限公司（下稱長慶公司）建廠策劃委員會主任委員，復佯
    稱已向賴四安祭祀公業購買位於台中市北屯區之三筆土地，並欲提供該等土地與
    東源建設股份有限公司（下稱東源公司）合資興建大樓，使東源公司不疑有他，
    遂於同年九月二十九日，由東源公司負責人乙○○在台北縣永和市○○街二號二
    樓與陳添富訂立合作投資合建協議書，並將面額為新臺幣（下同）一千五百萬元
    之支票一紙交予陳添富，陳添富旋即將該支票交予甲○○，並由甲○○於同年十
    月一日持該支票前往銀行，利用其在華南商業銀行永和分行福和辦事處所申請開
    立，帳號為第0000000號之帳戶兌現上開支票，並陸續將上開款項提領殆
    盡。（二）、甲○○與陳添富另承前開概括犯意，於同年十一月向東源公司詐稱
    於掌握長慶公司之股份後，願意將長慶公司之股權及採礦權轉讓予東源公司，使
    東源公司不疑有他，先於同月八日交付陳添富現金二千萬元，復於同月十七日與
    陳添富就此簽立合作投資協議書之際，另交付陳添富面額共計三千萬元之支票三
    紙，另於八十三年三月八日再交付陳添富面額為五百萬元之支票一紙。上開現金
    及支票亦皆由陳添富交予甲○○，由甲○○利用上開帳戶，分別於八十二年十一
    月八日存入二千萬元，於同月十八日存入三千萬元再於八十三年四月二十六日存
    入五百萬元，並陸續提領殆盡，因認被告涉犯刑法第三百三十九條第一項之詐欺
    取財罪嫌云云。
二、公訴人認被告涉犯前開罪嫌，無非以右開事實，業據告訴人東源公司之代表人乙
    ○○指訴明確；且另案被告陳添富亦供稱上開帳戶之鉅額款項，係由本件被告於
    八十二、八十三年間所親自提領；再細查卷附上開帳戶之存款往來明細表，確有
    與告訴人所遭詐欺款項相同金額者存入該帳戶之記錄，而依卷附財政部八十六年
    十二月二十三日台財融字第八六三九八九０一號函所示：「財政部六十九年五月
    二十三日台財錢字第一六０三三號函規定，一次提領新台幣一百萬元以上，應核
    對提領人姓名及
    止適用。」所示，則該帳戶提領一百萬元以上款項自仍有上開公函規定之適用，
    另就八十二年十月七日自上開帳戶轉帳支出之一百五十萬元，則係被告作為償還
    華南商業銀行之長期擔保放款之用；於八十三年四月二十日存入之二百萬元，則
    係被告向華南商業銀行所借之款項，是上開帳戶於八十二年、八十三年間，當亦
    係被告所使用，殆無疑問，為其論據。
三、按犯罪事實應依證據認定之，無證據不得推定其犯罪事實。又不能證明被告犯罪
    者，應諭知無罪之判決，刑事訴訟法第一百五十四條、第三百零一條第一項分別
    定有明文。又事實之認定，應憑證據，如未能發現相當證據，或證據不足以證明
    ，自不能以推測或擬制之方法，以為裁判基礎（最高法院四十年台上字第八六號
    判例參照）。再告訴人之告訴，本以使被告受刑事訴追為目的，故其陳述是否與
    事實相符，自應調查其他證據，以資審認，苟其所為攻擊之詞，尚有瑕疵，則在
    此瑕疵未予究明以前，即不能遽採為斷罪之基礎（最高法院六十九年台上字第一
    五三一號判例參照）。
四、訊據被告甲○○堅決否認有何共同詐欺犯行，辯稱：伊與陳添富自七十三年三月
    間起同居在一起，其後因陳添富向伊表示欲與告訴人乙○○所經營之東源公司合
    建大樓及開設水泥公司，因而向伊借用華南銀行永和分行福和辦事處所開設之帳
    戶使用，對於該帳戶內之資金流向伊均不清楚，並未與陳添富共同詐騙，亦未至
    銀行提領告訴人所指之一千五百萬元及五千五百萬元等語。經查：
（一）公訴人所指之犯罪事實(一)部分：告訴人於八十三年十二月間就被告所涉與陳添
      富共同詐欺案件，向內政部警政署刑事警察局提出告訴，嗣經臺灣板橋地方法
      院檢察署檢察官偵查，於八十五年十一月二十八日以八十五年度偵緝字第四一
      ０號為不起訴處分，其後告訴人不服聲請再議，再由臺灣高等法院檢察署於八
      十六年三月十一日駁回確定在案，此業經本院調閱上開案卷查明無誤，並有上
      開處分書附卷供參。嗣告訴人雖提出財政部台財融字第八六三九八０一號函文
      所示「金融業者對於存戶提款超過一百萬元，應核對提領人姓名及
      件，並設立大額提款登記簿以備核考」之規定，以證華南商業銀行永和分行福
      和辦事處提領鉅額現鈔登記簿上記載前開款項提領人為被告甲○○，顯見甲○
      ○本人確有至銀行提領現款，及認被告甲○○於八十二年十月五日提領告訴人
      受詐騙之金額四百萬元後，僅存入二百萬元入帳，嗣於八十二年十月七日即以
      轉帳方式償還甲○○自己銀行貸款一百五十萬元，足認被告甲○○辯解帳戶借
      予陳添富使用乙詞不可採信，而以此新事實新證據認定臺灣高等法院檢察署處
      分書所認定之事實有誤，為此再行具狀提出告訴。惟查，告訴人告訴共犯陳添
      富於八十二年九月間冒用「陳金福」名義自稱係長慶水泥公司建廠策畫委員會
      主任委員，並佯稱已向賴四安祭祀公業購得位於台中市北屯區○○○○段八、
      九、九之二號三筆土地，欲提供上開土地與東源公司合資興建大樓，致使告訴
      人不疑有詐，信以為真，交付一千五百萬元之支票予陳添富，共犯陳添富並偽
      刻「長慶水泥公司建廠委員會」及「陳金福」之印章蓋用於合作投資合建協議
      書上，涉犯刑法第二百十條、二百十六條之行使偽造私文書罪及同法第三百三
      十九條第一項之詐欺取財罪之事實，業經臺灣板橋地方法院於九十年十二月二
      十五日以八十九年度易緝字第二０二號判處共犯陳添富有期徒刑一年六月，並
      由本院九十一年十月十五日以九十一年度上訴字第二三四五號撤銷原判決，仍
      判處共犯陳添富有期徒刑一年六月在案，此有上開刑事判決附卷可證，而有關
      本件告訴人所指交付予共犯陳添富一千五百萬元之支票，係由被告前往華南商
      業銀行永和分行福和辦事處提領乙事，查被告以其名義於華南商業銀行永和分
      行福和辦事處所開設之帳號000000000000號帳戶，係於八十一年
      六月二十二日起開戶使用，此有華南商業銀行永和分行福和辦事處八十五年六
      月十二日華永福存字第三四號函（見八十五年度偵緝字第四一０號第四十九頁
      ）附卷可證，本件上開告訴人所開立之一千五百萬元支票於八十二年十月一日
      存入被告上開帳戶，旋於八十二年十月二日、四日、五日經分別提領五百萬元
      、三百萬元、四百萬元等情，此有華南商業銀行八十四年十月十一日華永福字
      第五八號函及隨函檢附之交易明細表在卷可稽，訊據被告堅決否認曾前往領取
      上開款項等語，而上開款項，業據證人陳添富於前開案件審理中坦承該帳戶內
      之款項係由渠所領取等語（參見前開案件九十年八月三十一日訊問筆錄），雖
      其同時證稱：於領款時，被告甲○○也在現場云云，且華南商業銀行永和分行
      福和辦事處八十六年一月十六日華永福字第八號函亦函覆稱：「甲○○於八十
      二年十月二日及同年月四、五日先後領出新台幣五百萬、三百萬、四百萬元均
      提領現金提款人為甲○○本人」，有該函一件在卷可稽（見八十五年偵字第一
      九Ｏ三二號案卷第四十九頁），惟經比對上開三筆提領款項之取款憑條及華南
      銀行提領鉅額現鈔登記簿上之提領紀錄，以肉眼觀察之結果，該三紙提款傳票
      及提領鉅額現鈔登記簿上之「甲○○」簽名，均核與被告甲○○於原審前案當
      庭書寫之筆跡（附於前案九十年十一月二十日訊問筆錄後）及其致檢察官信件
      中之簽名（見偵卷第八十三頁），顯不相同，而與共犯陳添富於該庭當庭所書
      寫，及被告所提出陳添富寄交予渠收受之信封封面之筆跡（附於被告九十年十
      二月二十日答辯狀被證三）相符，顯見領取上開款項之人應為陳添富無誤，更
      何況苟如共犯陳添富所供提領現金時，被告亦陪同在場云云，則該帳戶之所有
      人即被告亦在場，何以被告未自行填寫提款單，而由證人陳添富代填提款單？
      又其於提領時，銀行之承辦人員核對提領人姓名及
      亦未併同請求提領人之被告於該提領鉅額現鈔登記簿上親自簽領，反而由陳添
      富代簽？是證人陳添富於前案審理中所供：上開款項係伊所領取等語，應與事
      實相符，嗣證人陳添富於原審審理中雖改稱：並未提領上開款項云云，應係意
      圖為己推卸之詞，自不足採信，由此應可推知被告所辯並未共同前往領取乙節
      ，應堪採信。至財政部台財融字第八六三九八０一號函文雖明定「金融業者對
      於存戶提款超過一百萬元，應核對提領人姓名及
      款登記簿以備核考」，惟被告於原審審理中即供稱：伊所有之
      存摺均交予陳添富等語，顯然證人陳添富係持用被告所有之
      上開款項至明，而華南商業銀行上開函示所陳上開款項係由被告本人親領云云
      ，核與卷證資料不符，自不足採為證據。其次，公訴人復指被告於八十二年十
      月二日自上開帳戶轉帳支出一百五十萬元，作為償還華南商業銀行之長期擔保
      放款之用，認被告確有使用上開帳戶乙節，惟被告復辯以：伊先後於八十一年
      六月二十九日貸款七十萬元，八十一年九月十八日貸款一百五十萬元，八十三
      年四月二十日貸款二百萬元，這三筆伊不知道是否有還清，都是陳添富在處理
      此事，貸款是陳添富陪我一起去辦理的，其他繳交利息、清償都是陳添富在處
      理等語，惟經本院觀以該一百五十萬元之轉帳支出提領憑條（附於八十七年度
      他字第一０四五號偵查卷第四十五頁），其上戶名「甲○○」之筆跡，核亦與
      證人陳添富前開所書立之筆跡相同，足認本筆款項亦係由證人陳添富所轉帳無
      誤，應與被告無涉，則被告所辯並不清楚等語，應堪採信。末以，告訴人告訴
      被告與陳添富共犯詐欺部分犯行，迭經原審前案及本院審理結果，亦均認被告
      並不知情而未參與，參見卷附之上開刑事判決，是公訴人指被告涉犯此部分詐
      欺罪嫌，顯乏具體證據足資認定。
（二）公訴人所指之犯罪事實(二)部分：告訴人於八十三年十一月間，由該公司之副總
      經理林修齊與證人陳添富洽談有關長慶水泥股份有限公司股權及採礦權之轉讓
      事宜，而後並與之簽立合作投資協議書等情，業據告訴人乙○○於原審審理中
      供述在卷，並有合作投資協議書乙份附卷為證，是被告既未與陳添富共同前往
      與告訴人公司之代表林修齊洽談上開事宜，則其是否有與陳添富共同施用詐術
      詐騙告訴人，顯有疑問；其次，告訴人乙○○雖指稱：洽談時，被告雖未在場
      ，惟當時伊打電話去他們住處時，甲○○有接過電話，初步在談時，陳添富也
      有說將來事情處理好後，水泥公司的事情會交給甲○○一起來參與及處理，所
      以我們認為陳添富回去後會告訴甲○○云云，惟被告與陳添富係同居關係，於
      告訴人撥打電話至渠等住處找陳添富洽談合作事宜，由被告先行接聽電話，此
      節不足為疑，且被告於原審訊問時亦辯稱：「告訴人打電話到我家只是問陳添
      富是否在家而已，還有他交給陳添富的支票都是陳添富去領．．．是參加東源
      水泥公司開幕典禮時，才看過乙○○．．．並沒有與陳添富到東源公司洽談土
      地合建、股權移轉的事情，還有電話中告訴人從來沒有提起過他與陳添富的事
      情」等語（見原審卷第二十四頁），自難以被告曾接聽告訴人撥打之電話，即
      率斷被告對於陳添富詐騙東源公司之行為知悉，且共同參與；再者，東源公司
      自八十二年十一月間起陸續交付陳添富共計五千五百萬元，並先後存入被告上
      開帳戶等情，此固有華南商業銀行存款往來明細表乙份附卷為證，惟就此部分
      款項之提領，業據證人陳添富於前案審理中供稱：伊有拿到這伍仟萬，這是礦
      山的訂金，後面還有四億多沒拿到，這五仟萬伊自己花掉，這些錢存入證人甲
      ○○戶頭，是伊和證人甲○○一起去領，領出來是伊自己花等語（參見前案九
      十年十一月二十日訊問筆錄），因之依此過程觀之，此部分之合作協議書既由
      陳添富與告訴人公司簽立，被告並未在場參與，且有關合作之款項亦由告訴人
      交付予陳添富收執，事後並由其提領花用，核與前開陳添富詐騙之方式相同，
      顯見陳添富均係以利用被告前開帳戶存提告訴人所交付之款項，是被告所辯該
      帳戶均由陳添富使用等語，應堪採信，則被告此部分犯行亦難認定。
五、綜上所述，上開各節尚未達使通常一般之人均不致於有所懷疑，而得確信被告確
    有與共犯陳添富共同施用詐術之行為，此外，復查無積極證據足資證明被告有何
    公訴人所指之詐欺犯行，則其犯罪應屬不能證明，自應為無罪判決之諭知。
六、原審以無積極證據得以證明被告有何公訴意旨所指之犯行，而為無罪之判決，經
    核洵無違誤。公訴人循告訴人請求上訴以陳添富曾因利用被告甲○○之銀行帳戶
    犯罪而遭調查，被告豈有再將
    能力提供土地、礦區予告訴人，卻未與置評，其與陳添富顯有犯意聯絡；而縱被
    告未與陳添富共同詐欺，因陳添富供稱其曾交付一千五百萬元贓款給被告，應構
    成收受及搬運贓物罪云云。惟查：被告於本院審理時辯稱：「（八十年間，你讓
    陳添富使用的戶頭讓調查局查扣，你應該知道有問題？）我有問陳添富，他說這
    是土地仲介糾紛，但是他沒有告訴我是什麼事情，後來他說要開發水泥公司，我
    認為這是正當的事業，所以我才借戶頭給他．．．．」等語（見本院卷第三十一
    頁），並於原審及本院訊問時辯稱：「（一千五百萬元存入帳戶後，是何人從帳
    戶內提領現款？）是陳添富領的，因為我都沒有用過這個戶頭，存摺、印章都在
    陳添富身上」（見原審卷第二十頁）、「（陳添富是否交給你一千五百萬元的贓
    款？）沒有」等語（見本院卷第三十一頁）；而證人陳添富於八十五年偵緝字第
    四一○號偵查中，亦提出書狀坦承「甲○○只借用銀行帳戶，全不知情，又不在
    場，投資經手資金往來，出入金錢確實不知情」等情（見八十五年偵緝字第四一
    ○號卷第九十四頁），自難因被告交付
    縱被告知悉陳添富無能力提供土地、礦區，然其並未對告訴人施以任何詐術，自
    難謂其就詐欺犯行與陳添富有何犯意聯絡，況亦無積極證據得以證明被告確實知
    悉陳添富之財力狀況。另證人陳添富於八十九年度易緝字第二○二號案十二月十
    一日審判時供稱：「名字是我代簽的沒錯，她也有去，她在旁邊」，惟於原審訊
    問時卻另供稱：「要領錢或者去提錢都需要本人辦理，我並沒有去領錢，是被告
    自己去提領的，何人去開戶的我不知道」云云（見九十一年一月四日訊問筆錄）
    ，其前後供詞反覆矛盾，顯不足採，是被告應確未收受該一千五百萬元無訛，檢
    察官上訴仍執前開情詞指摘原判決不當，顯難認有理由，應予駁回。
據上論斷，應依刑事訴訟法第三百六十八條，判決如主文。
本案經檢察官田炳麟到庭執行職務。
中      華      民      國    九十二    年      五      月      九      日
                              台灣高等法院刑事第十二庭
                                    審判長法  官  劉  景  星
                                          法  官  沈  宜  生
                                          法  官  陳  志  洋
右正本證明與原本無異。
不得上訴。
                                          書記官  蔡  佩  珊
中      華      民      國    九十二    年      五      月      九      日


司法院資訊處製作；財團法人民間司法改革基金會備份。
